【裁判字號】    95,重家上,8
【裁判日期】    951003
【裁判案由】    分割遺產
【裁判全文】
臺灣高等法院民事判決                 95年度重家上字第8號
上   訴   人  乙○○○
              戊○○
              丁○○
共        同
訴 訟 代理人  彭火炎律師
              張玉琳律師
被 上 訴  人  甲○○
              丙○○
共        同
訴 訟 代理人  吳世敏律師
              苗繼業律師
上列當事人間請求分割遺產事件，上訴人對於中華民國94年12月
30日臺灣新竹地方法院94年家訴字第45號第一審判決提起上訴，
經本院於95年9月26日言詞辯論終結，判決如下：
    主      文
上訴駁回。
第二審訴訟費用由上訴人負擔。
    事實及理由
甲、程序方面
    按公同共有物之處分及其他之權利行使，依其公同關係所規
    定之法律或契約，得由公同共有人中之一人為之者，關於公
    同共有物之爭執，自得由其一人單獨起訴或被訴，即使此項
    法律或契約無此規定，得公同共有人全體之同意時，亦得由
    其中一人單獨起訴或被訴，故關於公同共有物之訴訟，不得
    概稱為固有之必要共同訴訟，公同共有人中之一人或數人得
    起訴或被訴時，如由數人或全體一同起訴或被訴，即屬類似
    之必要共同訴訟。公同共有人全體起訴或被訴之事件，應適
    用民事訴訟法第56條第1項各款規定。是以，本件上訴人雖
    未對丙○○提起上訴，然本件訴訟標的有合一確定之必要，
    仍應將丙○○列為被上訴人，合先敘明。
乙、實體方面
一、本件被上訴人主張：
  (一)伊二人與上訴人戊○○、丁○○為兄弟姊妹，上訴人乙○○
    ○為伊母。伊父即被繼承人林健治前於民國（下同）93年9
    月13日死亡，留有除如原判決附表一所示之22筆土地，坐落
    北埔鄉鄉○段674地號之土地及其上門牌號碼為新竹縣北埔
    鄉○○村○○街88號之房屋等不動產，現金新台幣（下同）
    219萬3687元外，尚有坐落於北埔鄉○○○段水小段154-1
    地號土地及同地段162-4地號上工寮共二間。且有勞保死亡
    給付遺囑津貼95萬4000元，喪葬津貼15萬9000元。伊二人已
    於93年12月3日向地政機關辦理土地公同共有繼承登記，該
    遺產目前為5人公同共有。
  (二)依財政部臺灣省北區國稅局遺產稅免稅證明書遺產明細表（
    下稱國稅局遺產清冊）所列林健治之遺產價值3050萬1447元
    ，加上勞工保險局已核發之死亡給付111萬3000元，該現金
    為上訴人乙○○○所領取，扣除上訴人乙○○○已支付之林
    健治之喪葬費45萬6374元，則繼承人即伊二人及上訴人等5
    人每人應可分得遺產623萬1614元，至於坐落鄉所段674號之
    土地及房屋，目前為上訴人乙○○○居住、使用中。
  (三)兩造就林健治所有如上開不動產、建物、現金等遺產如予分
    割，分割方案為如原判決附表二所示之橘、黃、藍、綠、粉
    紅等五部分土地、建物、現金均無意見；如原判決附表一所
    示1至22號土地分割為如附圖所示之橘、黃、藍、綠、粉紅
    等五部分。如原判決附表二所示各部分土地、建物、現金之
    核定價額為：橘色：508萬8000元、黃色：620萬9800元、藍
    色：764萬0400元、綠色：341萬4900元、粉紅色：550萬650
    0元。
  (四)至於分割方案中黃色部分土地上，現有建物一棟（坐落於新
    竹縣北埔鄉○○○段水子小段154之1地號）係林健治所蓋
    為其遺產之一部分。如伊二人分得如原判決附表二所示之橘
    色、黃色部分，對價值未足部分不再請求現金分配或請求補
    償。且同意分得土地後，土地上農作物，同意於該季收成後
    ，再使用其分得之土地，如非分得黃色、橘色部分，就土地
    價值不足部分，則仍就現金部分主張應予分配。因兩造就遺
    產分割之方法不能協議決定，爰依民法第1164、824條規定
    ，訴請法院准予裁判分割系爭遺產。
二、上訴人方面：
  (一)上訴人乙○○○部分：對於被上訴人主張一、二、三、部分
    均不爭執，並且不主張剩餘財產分配，惟認為被上訴人應等
    伊往生後，始得主張分割遺產。並主張出建築材料錢搭蓋新
    竹縣北埔鄉○○○段水子小段162之4地號上工寮。並對於
    分割方案中，坐落於新竹縣北埔鄉○○○段水子小段154
    之1地號建物，主張為上訴人乙○○○所有。並希望由上訴
    人乙○○○分得如原判決附表二所示之綠色部分，由上訴人
    丁○○分得如原判決附表二所示粉紅色部分，由上訴人戊○
    ○分得如原判決附表二所示之黃色部分，由被上訴人丙○○
    分得如原判決附表二所示之橘色部分，由被上訴人甲○○分
    得如原判決附表二所示綠色部分等語，資為抗辯。
  (二)上訴人丁○○部分: 對於被上訴人主張一、二、三、部分均
    不爭執。分割方案同上訴人乙○○○等語，資為抗辯。
  (三)上訴人戊○○部分: 對於被上訴人主張一、二、三、部分均
    不爭執。惟對於分割方案中，坐落於新竹縣北埔鄉○○○段
    水子小段154之1地號建物，主張為上訴人戊○○、乙○○
    ○及被繼承人林健治3人一起蓋的，並主張為上訴人乙○○
    ○所有，分割方案同上訴人乙○○○等語，資為抗辯。
三、原審對於被上訴人之請求，判決：兩造之被繼承人林健治所
    遺如原判決附表一所示之財產，分割方法如原判決附表三所
    示。上訴人聲明不服，提起上訴，上訴聲明：(一)原判決第一
    項分割方法如附表三第二、三項所示諭命由被上訴人林玉嬋
    分得如原判決附表二所示黃色部分及由上訴人戊○○分得如
    原判決附表所示藍色部分土地暨假執行部分廢棄。(二)上開廢
    棄部分，請判決由上訴人戊○○分得如原判決附表二所示黃
    色部分及由被上訴人林玉嬋分得如原判決附表二所示藍色部
    分土地。被上訴人答辯聲明則求為判決駁回上訴。
四、兩造不爭之事實：
  (一)林健治於93年9月13日辭世。兩造均為合法繼承人，每人應
    繼分各為1/5。
  (二)林健治遺有如原判決附表一所示之遺產。
  (三)林健治遺產之價值同意以國稅局遺產清冊所核定價額計之。
  (四)林健治之遺產3050萬1447元，加上勞工保險局已核發之死亡
    給付111萬3000元，扣除上訴人乙○○○已支付之林健治之
    喪葬費45萬6374元，遺產價值為3115萬8073元，每人依應繼
    分1/5可分得價值623萬1614元之遺產。
  (五)兩造就林健治所有遺產中，同意分割為如原判決附圖及如原
    判決附表二所示之橘、黃、藍、綠、粉紅等五部分土地、建
    物、現金。及被上訴人丙○○分得如原判決附表二所示橘色
    部分、上訴人乙○○○分得如原判決附表二所示綠色部分、
    上訴人丁○○分得如原判決附表二所示粉紅色部分。
  (六)同意如原判決附表二所示各部分之價額（含土地、建物、現
    金）為：橘色：508萬8000元、黃色：620萬9800元、藍色：
    764 萬400元、綠色：626萬5213元、粉紅色：595萬4660元
    。
五、按繼承人有數人時，在分割遺產前，各繼承人對於遺產全部
    為公同共有；繼承人得隨時請求分割遺產，但法律另有規定
    或契約另有訂定者，不在此限，民法第1151條、第1164條分
    別定有明文。又按共有物分割之方法不能協議決定者，法院
    得因各共有人之聲請命為以原物分配於各共有人或變價共有
    物，以價金分配於各共有人，民法第824條第2項亦定有明文
    。又公同共有物分割之方法，除法律另有規定外，應依關於
    共有物分割之規定，此觀同法第830條第2項規定自明。查系
    爭遺產並無不能分割之情形，亦無不分割之約定，兩造就系
    爭遺產既不能協議分割，被上訴人請求裁判分割系爭遺產，
    即無不合。從而，本件被上訴人依民法第1164條規定請求分
    割遺產為有理由，分割標的兩造均同意分為如原判決附表二
    所示之橘色由被上訴人丙○○取得、綠色部分土地、現金部
    分由上訴人乙○○○分得，粉紅色部分土地由上訴人丁○○
    分得，本院自應予以尊重。兩造僅就如原判決附表一所示
    154-1、162-4地號土地上工寮是否屬遺產之一部分及如原判
    決附表二所示黃色、藍色部分應由被上訴人林玉嬋或上訴人
    戊○○取得有爭執，茲就兩爭點予以論述。
六、爭點一：如原判決附表一所示154-1、162-4地號上地上工寮
    是否屬林健治遺產之一部分？
  (一)兩造對於坐落於新竹縣北埔鄉○○○段水子小段154-1地
    號上未辦保存登記建物一棟，是否為遺產，被上訴人主張為
    林健治所蓋，亦為遺產之一部份；上訴人戊○○則抗辯該建
    物為上訴人戊○○、乙○○○及林健治3人一起蓋的云云。
    經查：
  1.上訴人於94年6月20日所提陳明狀後所附之照片，即154-1號
    土地上工寮，固載明為「戊○○工寮」，然詢以上訴人戊○
    ○「所蓋農舍材料是何人所出」則稱「是爸爸媽媽所共同出
    的」（見原審卷(二)第78頁），又詢以上訴人乙○○○則稱伊
    搭田寮，二十幾年前買水泥、砂石，田寮蓋好幾次，都是手
    工、都是挑的，田寮是放肥料機器所用的，耕田是伊老公，
    現在是我在耕種；嗣稱以前到現在都是我所用，蓋多久不知
    道，已經很多年等語（見原審卷(二)第80-81頁），核與上訴
    人戊○○稱已經蓋十幾年了不符（見原審卷(二)第69頁），參
    諸上訴人戊○○、乙○○○就前揭154-1土地上工寮之建築
    時間、何人建築、何人出資事前後陳述不一，且未能舉證證
    明為其所有，顯見該工寮乃非上訴人戊○○、乙○○○所建
    築而屬林健治遺產之一部分。
  2.坐落如原判決附表一所示162-4土地上工寮，被上訴人又主
    張屬林健治遺產之一部分，上訴人乙○○○辯稱係其與林健
    治所共同搭建，為其所有云云。查如原判決附表一所示162-
    4號土地上建物，上訴人乙○○○主張為其所有，已為被上
    訴人所否認，上訴人乙○○○迄未提出證據資料以供調查，
    尚難以其片面主張即遽謂林健治所有土地上之工寮為其所有
    ，參以林健治生前既以耕種為業，且如原判決附表一所示16
    2-4土地為其所有，由林健治在該土地上搭建田寮以供其放
    置工具，較符事實。從而被上訴人主張162-4土地上田寮亦
    屬林健治之遺產，應較可採。再162-4土地兩造既均同意分
    割由上訴人丁○○取得，基於土地利用一致性，本院認該筆
    土地上之工寮應分割由上訴人丁○○取有為適宜。
  (二)上訴人戊○○主張其有出資興建駁坎，且其子出生後即設籍
    於154-1地號上未設保存登記之工寮，該工寮並非屬林健治
    之遺產云云，惟查：
  1.上訴人乙○○○於原審陳稱：「耕田是我老公，現在是我在
    耕種」、「154-1上工寮以前到現在都是我所用」等語（見
    原審卷(二)第80-81頁），可見上訴人戊○○並無使用154-1地
    號上工寮，以及長期賴耕種為生之事實，上訴人戊○○主張
    其有在黃色部分土地耕種之事實，顯與事實不合。
  2.上訴人戊○○亦自承該工寮於「十幾年前」即已蓋好等語（
    見原審卷(二)第69頁），足見前述工寮應係林健治所興建而作
    為耕種時之放置農具及休憩之使用，依法應由林健治因自建
    取得該工寮之所有權，並因林健治死亡而成為本件遺產之一
    部分甚明。
  3.至於上訴人戊○○提出用以證明其有給付林健治金錢作為興
    建系爭工寮之上證四筆記本內頁影本四紙，乃由其自行製作
    之文書，為被上訴人否認其真正，自不足作為其有利之證據
    。
  4.縱使上訴人戊○○有按月給付林健治一萬元之事實，然該等
    金錢之使用並非必然與該工寮之興建有關。況該每月一萬元
    如係上訴人戊○○給予林健治之奉養金，則其既已給予林健
    治，已屬林健治之財產，縱使林健治將之用以興建該工寮，
    該工寮仍屬林健治自建取得所有權，與上訴人戊○○並無關
    連。
  5.上訴人聲請傳訊證人張永生，惟查該證人充其量僅能證明86
    、87年間戊○○曾出資興建上證五照片上之「駁坎」，惟該
    駁坎並非等同於系爭工寮，是該證人顯無法證明系爭工寮非
    林健治所出資興建之事實，自無傳訊之必要。
  6.至上訴人戊○○之子林煥庭、林志城自91年出生起即設籍於
    該工寮一節，按戶籍之設立與實際居住所不一致之情形，所
    在多有；何況，縱該二子之戶籍設於此，亦與上訴人戊○○
    主張其有使用該工寮之事實無涉，又縱使上訴人戊○○有使
    用該工寮之事實，亦與其主張應由其分割取得黃色部分土地
    之理由無涉。
七、爭點二：如原判決附表二所示藍色、黃色部分，應分由上訴
    人戊○○抑被上訴人甲○○取得？
  (一)上訴人主張：上訴人戊○○一向係耕作黃色部分之土地，且
    兼於四維清潔公司上班，以維持家計並扶養母親即上訴人乙
    ○○○，而被上訴人甲○○從未耕作上開農地，且皆有收入
    頗豐之職業，經濟狀況較上訴人戊○○較為豐足，上訴人戊
    ○○確比被上訴人甲○○更須藉耕作黃色部分土地以維持生
    活及家計；請求將原判決附表二所示黃色部分，由上訴人戊
    ○○取得，而將原判決附表所示藍色部分，由被上訴人甲○
    ○取得云云。
  (二)惟查：
  1.上訴人自92年開始迄今均在四維清潔公司上班，並非以自家
    農耕為生，此有卷附財政部臺灣省北區國稅局竹東稽徵所函
    附被上訴人戊○○綜合所得稅核定通知書可憑（件原審卷(二)
    第83-89頁），及上訴人戊○○於原審自陳「我現在於新竹
    科學園區工作，從事打掃工作。之前也在四維公司上班」、
    「之前在四維公司工作兩年多。在四維公司工作前，在家裡
    幫忙做零時工。有人叫就去工作」等語（見原審卷(二)第70頁
    ）。且上訴人戊○○於90年至92年間尚有存款利息收入分別
    為35632元、40294元、11839元（見原審卷(二)第83-89頁），
    足證其本身亦有大筆存款，並無其所主張如無分到黃色部分
    土地則無法生存云云之事實。
  2.況有關本件應繼承之土地中農耕之部分，均僅係局部性、小
    範圍之從事農作行為，據上訴人陳清順於原審自承「我們只
    是沒有大規模耕種」等語（見原審卷(二)第71頁），又有關黃
    色部分土地上實際上耕田者為何人一事，並據上訴人乙○○
    ○於原審陳稱「是我老公（即被繼承人林健治）在耕種」等
    語（見原審卷(二)第80頁），顯見上訴人戊○○主張伊向以耕
    作該黃色部分之土地，維持家計並扶養母親即上訴人乙○○
    ○云云，自非可採。
  3.況查上訴人乙○○○於林健治死亡後，即領走林健治之存款
    二百餘萬元現金（見原審卷(一)第140頁），並為林健治所投
    保六百萬元人壽保險之受益人（見原審卷(二)第80頁），身上
    擁有大筆現金及存款，且依原審判決，上訴人乙○○○可因
    繼承而取得綠色部分之土地繼續耕種，毋庸依賴上訴人戊○
    ○以農作收入而為奉養，且上訴人也無從事農作，實際上從
    事農作之人係上訴人乙○○○，已如前述，足見上訴人戊○
    ○所提較被上訴人甲○○需要分得黃色土地之主張，尚非可
    採。
  4.復查，兩造對於林健治遺產分割方式未能達成協議，且僅就
    如原判決附表二所示黃色、藍色部分應分予被上訴人甲○○
    或上訴人戊○○有爭執，爰審酌依上訴人主張如原判決附表
    二所示黃色部分分得土地之價值僅為508萬8000元，藍色部
    分土地之價值為764萬400元，即黃色部分土地價值遠低於藍
    色部分土地之價值。而如由被上訴人甲○○分得藍色部分土
    地，則被上訴人二人分得之土地價值為1272萬8400元，已逾
    林健治遺產價值之2/5，即發生被上訴人二人補償上訴人三
    人之問題，反之被上訴人甲○○分得如原判決附表二所示黃
    色部分土地，雖被上訴人二人分得之土地價值為1129萬7800
    元，較遺產價值2/5為低，惟被上訴人二人已同意如分得如
    原判決附表二所示黃色、橘色土地，就不足額部分不再向上
    訴人三人主張補償，爰審酌林健治遺產之現金部分業已由上
    訴人乙○○○所領用，如再由上訴人三人提出金錢補償被上
    訴人二人勢必再增加兩造親情之惡化，故認如原判決附表二
    所示黃色部分土地及其上工寮應分割由被上訴人甲○○取得
    ，如原判決附表二所示藍色部分土地則分割由上訴人戊○○
    取得，較為妥適。
八、綜上，被上訴人請求分割被繼承人如原判決附表一所示之遺
    產，為有理由，應予准許，並分割如原判決主文所示；再被
    上訴人二人既分得如原判決附表二所示黃色、橘色部分，自
    應依其承諾於取得該土地後，應於該土地上農作物當季收成
    後，再行使用該土地。原審為被上訴人勝訴之判決，核無不
    合。上訴意旨指摘原判決不當，求予廢棄，為無理由，不應
    准許。
九、本件事證已臻明確，兩造其餘攻擊防禦方法，核與判決結果
    已不生任何影響，不再贅述，併此敘明。
十、據上論結，本件上訴為無理由，依民事訴訟法第449條第1項
    、第78條、第85條第1項前段，判決如主文。
中    華    民    國    95    年    10    月    3     日
                    民事第三庭
                        審判長法  官  林敬修
                              法  官  張靜女
                              法  官  劉勝吉
正本係照原本作成。
如不服本判決，應於收受送達後20日內向本院提出上訴書狀，其
未表明上訴理由者，應於提出上訴後20日內向本院補提理由書狀
（均須按他造當事人之人數附繕本）上訴時應提出委任律師或具
有律師資格之人之委任狀；委任有律師資格者，另應附具律師資
格證書及釋明委任人與受任人有民事訴訟法第466條之1第1項但
書或第2項（詳附註）所定關係之釋明文書影本。
中    華    民    國    95    年    10    月    5     日
                              書記官  李翠齡
附註：
民事訴訟法第466條之1（第1項、第2項）：
對於第二審判決上訴，上訴人應委任律師為訴訟代理人。但上訴
人或其他法定代理人具有律師資格者，不在此限。
上訴人之配偶、三親等內之血親、二親等內之姻親，或上訴人為
法人、中央或地方機關時，其所屬專任人員具有律師資格並經法
院認為適當者，亦得為第三審訴訟代理人。


司法院資訊處製作；財團法人民間司法改革基金會備份。
